臺灣高等法院刑事判決　　　　　　　 100年度上易字第1321號
上　訴　人
即　被　告　魯正慶
選任辯護人　賴芳玉律師
　　　　　　楊捷羽律師
　　　　　　謝庭恩律師
上列上訴人因詐欺案件，不服臺灣臺北地方法院100年度易字第
41號，中華民國100年4月21日第一審判決（起訴案號：臺灣臺北
地方法院檢察署99年度偵字第25332號，及移送併辦案號：臺灣
士林地方法院檢察署99年度偵字第15844號、臺灣桃園地方法院
檢察署100年度偵字第1230號），提起上訴，本院判決如下：
    主  文
上訴駁回。
魯正慶緩刑貳年。
    事  實
一、魯正慶可以預見一般人收集金融帳戶使用，常與財產犯罪及
    規避追查之需要密切相關，而可預見取得他人金融帳戶之人
    與所屬犯罪集團成員，應係將該帳戶作為詐騙他人或實施恐
    嚇取財犯罪使用，竟仍基於他人共同持以實施詐欺取財犯罪
    亦無違反其本意之幫助犯意，於民國99年9月30日下午1時許
    ，在桃園縣蘆竹鄉○○路○ 段台茂購物中心對面統一超商內
    ，將所申設使用之中華郵政股份有限公司蘆竹郵局（下稱蘆
    竹郵局）帳號000-00000000000004號帳戶之存摺、金融卡連
    同密碼，交付予真實姓名年籍不詳、已成年之詐欺集團成員
    使用。嗣該詐欺集團成員取得上開提款卡及密碼後，即共同
    基於意圖為自己不法所有之詐欺取財犯意聯絡，於99年9 月
    30日晚間，撥打電話向施馨華、呂婉綺、莊樺諺及李韋瑩佯
    稱渠等利用網路購物發生錯誤，需前往自動櫃員機依指示操
    作以取消設定云云，致施馨華、呂婉綺、莊樺諺及李韋瑩陷
    於錯誤，分別於附表所示時、地以自動櫃員機依詐欺集團成
    員指示操作後，轉帳匯款如附表所示之金額至魯正慶上開帳
    戶內，旋即遭提領一空。嗣因施馨華等人發覺有異，始報警
    循線查獲。
二、案經臺北市政府警察局萬華分局報告臺灣臺北地方法院檢察
    署檢察官偵查起訴及臺北市政府警察局士林分局、桃園縣政
    府警察局蘆竹分局各報告臺灣士林地方法院檢察署、臺灣桃
    園地方法院檢察署偵查後移送併辦。
    理  由
甲、程序方面：
    按刑事訴訟法第159條第1項雖規定，被告以外之人於審判外
    之言詞或書面陳述，除法律有規定外，不得作為證據。惟同
    法第159條之5第1、2項已規定，經當事人於審判程序同意作
    為證據，法院審酌該言詞陳述或書面陳述作成時之情況，認
    為適當者，亦得為證據。又當事人、代理人或辯護人於法院
    調查證據時，知有第159條第1項不得為證據之情形，而未於
    言詞辯論終結前聲明異議者，視為有前項之同意（指同條第
    1項之同意作為證據），此乃第159條第1項所容許，得作為
    證據之例外規定之一。查本案所據以認定被告犯罪事實之供
    述證據及非供述證據，被告及檢察官於言詞辯論終結前，均
    未就上開證據主張有刑事訴訟法第159條第1項不得為證據之
    情形，本院復審酌各該證據作成時並無違法及證明力明顯過
    低之瑕疵等情況，認為適當，是本案之供述證據及非供述證
    據，均有證據能力。
乙、實體方面：
一、訊據上訴人即被告魯正慶固對上開金融帳戶為其所申設，而
    於上開時地將該帳戶之存摺、提款卡及密碼提供予詐欺集團
    成員使用，及被害人施馨華、呂婉綺、莊樺諺及李韋瑩遭詐
    騙，分別匯款上開各金額其帳戶，而遭他人提領等事實均供
    承不諱，惟矢口否認有何幫助詐欺之犯行，並辯稱：伊係於
    99年9月28日依當日自由時報G8版廣告所載，撥打00-000000
    00號電話向刊登廣告之不明人士借款，始於99年9月30日交
    付上開帳戶之存摺、提款卡及密碼供該不明人士確認其資力
    ，伊於借款時，因患有精神分裂症，呈現精神障礙或心智缺
    陷情形，伊並無幫助詐欺之犯意云云，然查：
  (一)被告前曾向蘆竹郵局申請開設上開帳戶，業據被告坦承在卷
    ，並有中華郵政股份有限公司桃園郵局99年11月16日桃營字
    第0991803896號函附之開戶基本資料及查詢帳戶最近交易資
    料在卷可稽（見25332號偵卷第69頁至第71頁）。又詐騙集
    團成員上開詐騙被害人施馨華、呂婉綺、莊樺諺及李韋瑩匯
    款至上開帳戶等事實，亦據證人即被害人施馨華、呂婉綺、
    莊樺諺及李韋瑩於警詢中指訴綦詳（見25332號偵卷第15頁
    至第16頁、第12頁至第13頁、第10頁至第11頁、15844號偵
    卷第12頁至第14頁），並有彰化縣政府警察局鹿港分局鹿港
    派出所、臺北縣政府警察局永和分局得和派出所受理詐騙帳
    戶通報警示簡便格式表、內政部警政署反詐騙諮詢專線紀錄
    表、受理詐騙帳戶通報警示、詐騙電話斷話簡便格式表（見
    25332號偵卷第25至31頁）、被害人莊樺諺鹿港龍山郵局存
    摺影本、被害人呂婉綺中國信託交易明細表、被害人施馨華
    郵政自動櫃員機交易明細表（見25332號偵卷第17至20頁、
    1230號偵卷第13頁、第17頁至第18頁、第26頁）在卷可憑，
    而被告對於被害人施馨華、呂婉綺、莊樺諺及李韋瑩各匯款
    至上開帳戶而遭他人提領之事實，亦不否認。依上各情，足
    認被告所申設之上開帳戶及交付之存摺、提款卡及密碼確遭
    詐騙集團成員持有使用，並於詐騙被害人施馨華、呂婉綺、
    莊樺諺及李韋瑩匯款後加以提領。
  (二)按金融機關存款帳戶，一般人極易申請取得，若非極為信任
    之親友因急迫情形有立即使用之必要情形外，本可各自自行
    開立帳戶使用，自無須向他人收受，個人帳戶之提款卡及密
    碼，亦無任意交付予不認識之人之理。又媒體對於使用人頭
    帳戶行詐騙或恐嚇之事，已廣為宣傳，況被告為成年人，有
    相當之智識程度與生活經驗，對該情亦當認識甚明，卻猶將
    上開帳戶之存摺、提款卡及密碼交付與不詳成年人使用，雖
    未見有何參與詐欺被害人之行為、或於事後亦分得款項之積
    極證據，而無從認屬本件詐欺取財行為之共同正犯，然其對
    於該人可能利用他人帳戶做為其詐欺取財之用，當然有所預
    見，且容認犯罪事實發生之本意。即被告對於上開帳戶被用
    來作為詐欺之犯罪工具有不確定之故意甚明。
  (三)被告另辯稱：伊於借款時，因患有精神分裂症，呈現精神障
    礙或心智缺陷情形云云，並提出其於94年後之就診紀錄及診
    斷證明書、99年11月25日新光醫療財團法人新光吳火獅紀念
    醫院（下稱新光醫院）診斷證明書、重大傷病卡、被告割腕
    之病歷照片及中華民國身心障礙手冊為憑（見原審卷第36頁
    至第48頁及第153頁）。惟經原審函詢新光醫院被告之病情
    是否有可能因精神障礙或心智缺陷而無法辨識其於上開時、
    地交付上開帳戶之行為，或被告當時服用之藥物，是否可能
    導致被告因無法控制自己行為而為上開交付帳戶之舉，新光
    醫院則於100年3月7日以（100）新醫醫字第0370號函覆以：
    被告係因精神分裂病常期於該院精神科就診並接受藥物治療
    ，精神分裂為一慢性精神疾病，且常會影響病人之精神狀態
    ，然99年9月30日當時被告之精神狀態並無法依病症而判斷
    是否出現精神障礙或心智缺陷之狀況，且當時是否依處方而
    服用藥物亦無從得知等語（見原審卷第82頁），足認被告雖
    有精神分裂之病史，然依被告所提上開就診紀錄或診斷證明
    書等證據，尚無從據以認定被告於99年9月30日交付上開帳
    戶當時之精神狀態為何，且因無從得知被告是否有依處方服
    藥，亦無從認定被告是否有受藥物影響而處於控制力降低之
    情事，即被告所提上開證據，均不足採為被告有利之認定。
    本院審酌被告分於交付上開帳戶前、後之99年9月13日及99
    年10月4日單獨前往新光醫院就診，且均經門診醫師認定其
    精神狀態穩定（mentally stable），有新光醫院門診紀錄
    單附卷可稽（見原審卷第121頁），另考量被告於偵查中就
    交付上開帳戶之經過，對細節內容均有清楚之陳述（見2533
    2號偵卷第48頁至第50頁），堪認被告於交付上開帳戶過程
    中，並無出現精神障礙或心智缺陷或無法控制其行為之情形
    。
  (四)綜上所述，被告所辯，應屬卸責飾詞，委無可採。本案事證
    明確，被告犯行堪以認定。至被告請求：(一)將卷內被告全部
    病歷紀錄，送交國立臺灣大學附設醫院，對被告作精神之鑑
    定。(二)函詢99年9月28日被告購買系爭自由時報之7-11便利
    商店之派報時間。因本案事證已明，核無必要，併此敘明。
二、按刑法上之幫助犯，係對於犯罪與正犯有共同之認識，以幫
    助之意思，對於正犯資以助力，而未參與實施犯罪之行為者
    而言。因此如未參與實施犯罪構成要件之行為，且係出於幫
    助之意思提供助力，即屬幫助犯，而非共同正犯。被告基於
    幫助之犯意，提供詐騙集團成員上開提款卡及告知密碼，以
    供其施用詐術，已如前述。詐騙集團成員利用被告之幫助，
    使被害人在遭施用詐術後陷於錯誤，而匯款至被告提供之帳
    戶，足見被告僅係參與詐欺罪構成要件以外之行為，且並無
    證據證明被告係以正犯而非以幫助犯之犯意參與犯罪，應認
    其所為係幫助犯而非正犯行為。核被告所為，係犯刑法第33
    9條第1項、第30條第1 項詐欺取財罪之幫助犯。臺灣士林地
    方法院檢察署99年度偵字第15844號送併辦部分，與本案起
    訴書所載犯行，有想像競合犯之裁判上一罪關係，為起訴效
    力所及，又臺灣桃園地方法院檢察署100年度偵字第1230號
    移送併辦部分，與本案起訴書所載犯行相同，為事實同一之
    案件，本院自均應併予審理。被告係以一提供帳戶之行為，
    同時侵害附表所示四人之財產法益，係以一行為觸犯數罪名
    ，為同種想像競合犯，僅論以一罪。被告係幫助他人犯罪之
    幫助犯，應依刑法第30條第2項之規定減輕其刑。
三、原審以被告犯幫助詐欺取財罪事證明確，適用刑法第30條、
    第339條第1項、第41條第1項前段、第55條，刑法施行法第1
    條之1第1項、第2項前段之規定，並斟酌刑法第57條各款所
    列情狀，量處被告有期徒刑三月，如易科罰金，以新臺幣一
    千元折算一日，其認定事實、適用法律及量刑均為妥適，被
    告仍執陳詞否認犯罪提起上訴，為無理由，應予駁回。又被
    告前未曾有犯罪紀錄，有本院被告前案紀錄表在卷可參，被
    告於本院審理時當庭全數賠償莊樺諺、施馨華、李韋瑩之損
    害，有本院審判程序筆錄在卷可稽（見本院卷第95頁），另
    與被害人呂婉綺成立和解，並全賠償損害，有和解書及支票
    影本在卷可憑（見本院卷第108至109頁），被告經此刑之宣
    告後，當知所警惕，信無再犯之虞，本院認其所宣告之刑以
    暫不執行為適當，併依刑法第74條第1項第1款之規定宣告緩
    刑二年，以啟自新。
據上論斷，應依刑事訴訟法第368條，刑法第74條第1項第1款，
判決如主文。
本案經檢察官陳傳宗到庭執行職務。
中    華    民    國   100    年    8     月    9     日
                  刑事第十七庭  審判長法  官  王炳梁
                                      法  官  陳世宗
                                      法  官  周明鴻
以上正本證明與原本無異。
不得上訴。
                                      書記官  郭彥琪
中    華    民    國   100    年    8     月    9     日
附表
┌──┬───┬───────┬─────────┬─────┐
│編號│被害人│  轉帳時間    │    轉帳地點      │轉帳金額  │
├──┼───┼───────┼─────────┼─────┤
│ 1  │施馨華│99年9月30分日 │新北市○○區○○路│29,980元  │
│    │      │晚間7時28分   │85號              │          │
├──┼───┼───────┼─────────┼─────┤
│ 2  │呂婉綺│99年9月30分日 │高雄市○○區○○路│17,123元  │
│    │      │晚間8時38分   │與華山路統一超商  │          │
├──┼───┼───────┼─────────┼─────┤
│ 3  │莊樺諺│99年9月30分日 │彰化縣鹿港鎮東崎二│18,123元  │
│    │      │晚間9時11分   │巷43之9號         │          │
├──┼───┼───────┼─────────┼─────┤
│ 4  │李韋瑩│99年9月30分日 │臺北市松山區民生東│22,980元  │
│    │      │晚間9時11分   │路3段（警詢筆錄誤 │          │
│    │      │              │載為4段）133號台新│          │
│    │      │              │銀行敦北分行      │          │
└──┴───┴───────┴─────────┴─────┘
附錄本案論罪科刑法條全文：
中華民國刑法第339條：
（普通詐欺罪）
意圖為自己或第三人不法之所有，以詐術使人將本人或第三人之
物交付者，處 5 年以下有期徒刑、拘役或科或併科 1 千元以下
罰金。
以前項方法得財產上不法之利益或使第三人得之者，亦同。
前二項之未遂犯罰之。